---
title: "Práctica #2"
output: github_document
---

```{r setup, include=FALSE}
knitr::opts_chunk$set(echo = TRUE)
```



# A. Evaluación: Muestreo y estimaciones

##### Recomendaciones:

+ De preferencia utilice los paquetes dplyr y ggplot2 para la manipulación y visualización de los datos respectivamente. Es posible que para algunas preguntas también deba o pueda usar otros paquetes. Si usted tiene incluso otros paquetes no enseñados en clase que realicen el mismo trabajo, es libre de usarlos (detallarlos en la presentación de su trabajo). 
+ El "script" o manuscrito final de su trabajo, sera pegado en el trabajo final (Entregado en formato word). 
+ El trabajo final consistirá en un documento word, con las preguntas resueltas, pegar tablas y figuras si es que las preguntas lo necesitan. Colocar una parte final de ANEXOS donde ira el código utilizado para cada pregunta (copiar y pegar del R al Word). 
+ Si esta trabajando con bases de datos que no conoce, no olvide eliminar los NA de las variables de estudio (pueda ser que le salga error si es que no limpia su base de datos o tiene presente las implicancias de los NA).

### Preguntas: 

##### 1. La poblacion de la ciudad de Tantan tiene un total de 120 000 habitantes divididos en 5 regiones(Norte, Sur, Centro, Este y Oeste).En la siguiente base de datos llamada "Tantan" se puede observar el numero de habitantes por region. Un muestreo aleatorio simple se realizará para estimar la media de edad de los habitantes de la ciudad. Asuma que se obtuvo de la muestra un error de estimacion (error estandar) de 0.6 y que la varianza de la muestra es igual a 64. Calcule:

+ El tamaño muestral para determinar la media de edad de los habitantes de Tantan (muestreo aleatorio simple).
+ El tamaño muestral por cada región de estudio, asumiendo que estas sean proporcionales a sus cantidades (muestreo aleatorio estratificado proporcional). Para este caso, asuma las varianzas de las regiones Norte = 44.5, Sur = 59.3 , Centro = 82.4, Este = 66.2 y Oeste = 69.5. **Para resolver la parte b. deberá de crear su propia función para muestreo aleatorio estratificado proporcional, el esfuerzo para realizarla será calificado, la primera persona que presente la función funcional tendrá 3 puntos adicionales en el examen parcial**. La data es la siguiente (carguen el paquete tidyverse y actívenlo para reproducir la data):
```{r message=FALSE, warning=FALSE}
library(tidyverse)

Tantan <- tibble(Region = c("Norte", "Sur", "Centro", "Este", "Oeste"),
                 Habitantes = c(14060, 19477, 36564, 26424, 23475))
```


##### 2. En una fabrica en la China se fabrican procesadores Intel. Sin embargo, muchos de ellos han resultado ser defectuosos. Se necesita saber el tamaño muestral necesario para inferir la proporcion poblacional de piezas defectuosas. Asuma que el error de estimacion es del 4% y el nivel de significancia del 5% (consejo, utilizar la función sample.size.prop() del paquete "samplingbook" o crear su propia función).   

##### 3. Queremos estimar la media de edad de una población que sigue una distribucion normal y una desviacion estandar poblacional de 18. Para hacerlo, tenemos una muestra aleatoria simple de 120 individuos sacados de la poblacion de estudio, obteniendose una media muestral de 51 años de edad. Encuentre el valor estimado de la edad y adicionalmente contruya los intervalos de confianza con un nivel de significancia del 10%. 

Muestra para la variable de estudio:
```{r}
Edad <- rnorm(120, mean = 51, sd =18)
```

##### 4. Queremos estimar las ganancias medias de la ciudad Chenchen. Se asume que la poblacion sigue una distribucion normal y una varianza desconocida. Se muestreo para este ejercicio 36 indiviudos de la poblacion, obteniendose una media de 2500 nuevos soles por mes y una desviacion estandar muestral de 200. Encuentre el valor estimado de los ingresos familiares y sus intervalos de confianza con un nivel de significacion igual al 5%. 

Muestra para la variable de estudio:
```{r}
Ganancias <- rnorm(36, mean = 2500, sd = 200)
```

##### 5. Queremos estimar la tasa de analfabetismo en la ciudad de Tenten. Para ello, se ha realizado un muestreo aleatorio simple de 500 habitantes de la ciudad. La muestra presenta una tasa de analfabetismo del 24%. Estime la proporcion poblacional del anafalbetismos para la ciudad de Tenten. De igual manera, contruya los coeficientes de confianza (alfa = 5%).

##### 6. Nos gustaría estimar la variabilidad del tiempo promedio en la prestación de servicios a los clientes en una sucursal bancaria. Se extrajo una muestra con 61 clientes de la población con una distribución normal y obteniendose una varianza muestral del 8. Construya un intervalo de confianza del 95% para la varianza de la población y estime su valor. 

Muestra para la variable de estudio:

```{r}
Tiempo.servicios <- rnorm(61, sd = 8)
```

































