---
title: "Instrucciones examen Final de estadística aplicada"
output: github_document
---

La duración del examen sera de 1 hora con 30 minutos (a partir de las 13:15 hasta las 14:45 hrs) y se darán 5 minutos adicionales para entregar el documento en el Aula Virtual (si demoran más de este tiempo, se descontarán tiempo proporcional al tiempo de tardanza).

A cada estudiante se le ha asignado un examen específico, detallado en la siguiente tabla (si realiza otro examen que no le ha tocado, sera evaluado con 0):

```{r message=FALSE, include=FALSE}
library(tidyverse)
library(readxl)
Tabla1 <- read_excel("C:/0. Personal/10. GitHub Rprokects/Estadística/4. Examen Final/Examenes Finales - 2021-I.xlsx" , sheet = "Grupo 4C")
```

```{r echo=FALSE, results='asis'}
Tabla1 %>% 
  knitr::kable()
```

Instrucciones:

Copiar las preguntas desde el inicio al Rmarkdown y resolver el examen. Examen que no contenga las preguntas, se le restará puntos.

Recordar que el examen es totalmente individual, cualquier sospecha de copia sera evaluado con puntos negativos o anulación del examen. Por otro lado, usted puede hacer uso de sus apuntes y internet para la resolución de los ejercicios. Todas las preguntas tienen el mismo peso. 

El examen se realizará en la sala principal y todos los alumnos deberán de tener la cámara prendida. Realizar potenciales preguntas de entendimiento al profesor por el chat privado del Zoom para no interrumpir a los compañeros. No se brindará ayuda a los alumnos desde un punto para la resolución de las preguntas. 

**IMPORTANTE**: La entrega del examen final se realizará en documento Word, trabajado a partir de un documento Rmarkdown. Sino logra terminar en el tiempo determinado, enviará el documento Rmarkdown hasta donde haya avanzado (sin embargo esto le restará puntos en el examen). 
