---
title: "Examen 4"
output: github_document
---

```{r setup, include=FALSE}
knitr::opts_chunk$set(echo = TRUE)
```

# Base de datos: Mercurio

Un estudio realizo un experimento para evaluar la relación entre las ganancias de mineras anuales y la contaminación ambiental. Para medir las ganancias, se basaron a las ganancias reportadas anualmente en un año especifico. Ese mismo año, se medio la concentración de mercurio en los peces, utilizándolos de bioindicadores. Se tomo el dato de a que altura del rió se realizo el muestreo de peces (para luego llevarlos a laboratorio y medir la concentración de mercurio en sus cuerpos). El estudio se realizo durante la operación activa de las minas para un año dado. La base de datos obtenida se puede visualizar en R, mediante:
```{r message=FALSE, warning=FALSE}
library(tidyverse)
```

```{r}
Mercurio <- read.csv("https://raw.githubusercontent.com/luiqs/Estadistica-Aplicada/main/PDB/Mercurio.csv")
```

La base de datos "Mercurio", tiene 4 variables de estudio. A continuación se describen cada una de ellas:

+ NombreMinera: Variable de tipo nominal que representa el nombre de la minera. 
+ GananciasMinera: Representan las ganancias anuales en millones de soles anuales de la minera.
+ CMPeces: Es la concentración de Mercurio en los peces (se considera moderadamente dañino de 0.3 a 0.5, y totalmente dañino para la salud, valores mayores al 0.5)
+ SectorRio: Variable categórica que hace referencia a la altitud en la que se tomaron las muestras de peces contaminados con Mercurio.

De la base de datos "Mercurio" y del enunciado anterior, calcule y discuta los resultados obtenidos a las siguientes preguntas:

##### 1. Calcule la media, mediana y desviacion estandar de las ganancias de las mineras (GananciasMinera). Asi mismo, realice un diagrama de barras de la variable "SectorRio". **Interprete ambos resultados**.

##### 2. Calcule la media, mediana y desviacion estandar de la variable de concentración de mercurio en peces (CMPeces) para cada grupo de sector del rio (es decir, calcule los valores para el grupo sectore de rio Alto, Media y Baja). Grafique las diferencias o similitudes entre los grupos Alto, medio y baja (SectorRio) con un grafico de BoxPlot o Grafico de Cajas en relación con la variable "CMPeces". **Interprete los resultados**.

##### 3. Con las pruebas aprendidas hasta el momento (semana 3), evidenciar o no, si existe alguna relación entre las variables "GananciasMinera" y "CMPeces". Calcule y gráfique para evidenciar la potencial relación entre las variables o la ausencia de relación. **Interprete los resultados**.

##### 4. Estime la media poblacional para la variable "GananciasMinera" y obtenga adicionalmente sus intervalos de confianza a un nivel de significancia del 5%. Consejo: Utilice paquete DescTools. **Interprete los resultados**.